臺灣高雄地方法院交通事件裁定        100年度交聲字第387號
原處分機關  交通部公路總局高雄區監理所
異  議  人  黃慶章
即受處分人
上列異議人即受處分人因違反道路交通管理處罰條例案件，對於
交通部公路總局高雄區監理所民國100 年2 月10日所為之處分（
原處分案號：高監營裁字第裁80-N00000000號）聲明異議，本院
裁定如下：
    主  文
原處分撤銷。
黃慶章汽車駕駛人，共同在道路上競駛，應吊銷普通重型機器腳
踏車駕駛執照及接受道路交通安全講習。
    理  由
一、原處分意旨略以：異議人即受處分人黃慶章於民國98年4 月
    18日上午3 時15分許，騎乘車牌號碼621-BKF 號重型機車（
    下稱系爭車輛），行經高雄市○○區○○路時，因「二輛以
    上汽車共同在道路上競駛」，經高雄市政府警察局鳳山分局
    逕行舉發，爰依道路交通管理處罰條例第43條第3 項、違反
    道路交通管理事件統一裁罰基準及處理細則第41條、第43
    條、第44條及第67條之規定，裁處異議人罰鍰新臺幣（下同
    ）3 萬元，吊銷異議人普通重型機器腳踏車駕駛執照，並依
    道路交通管理處罰條例第24條之規定，施以道路交通安全講
    習等語。
二、聲明異議意旨略以：異議人上開違規行為，業經臺灣高雄地
    方法院檢察署檢察官為緩起訴處分確定，緩起訴期間為1 年
    ，並向國庫支付3 萬元，因目前經濟較為困難，爰聲明異議
    ，請求撤銷原處分等語。
三、按汽車駕駛人，駕駛汽車有在道路上蛇行，或以其他危險方
    式駕車者，處6000元以上2 萬4000元以下罰鍰，並當場禁止
    其駕駛；二輛以上之汽車共同違反第一項規定，或在道路上
    競駛、競技者，處汽車駕駛人3 萬元以上9 萬元以下罰鍰，
    並當場禁止其駕駛及吊銷其駕駛執照；汽車駕駛人，有第43
    條規定之情形者，應接受道路交通安全講習，道路交通管理
    處罰條例第43條第1 項第1 款、第3 項、第24條第1 項第3
    款分別定有明文。次按於期限內繳納罰鍰或到案聽候裁決者
    ，處罰鍰3 萬元，違反道路交通管理事件統一裁罰基準表亦
    有規範。
四、經查：
  (一)異議人黃慶章有於98年4 月18日上午3 時15分許，騎乘系爭
    車輛沿高雄市○○區○○路往南方向行駛，見一群以併排、
    佔據道路方式在澄清上快速行駛之車輛，即加入該等車輛沿
    澄清路往南方向併排競駛，迄行駛至國泰路與南京路交叉路
    口，始脫離該等車輛，右轉駛入南京路，嗣經高雄市政府警
    察局鳳山分局調閱路口監視器，以異議人有「與他車於道路
    上共同競駛、競速」之事實，對異議人逕行舉發，經原處分
    機關於100 年2 月10日對異議人裁處罰鍰3 萬元，吊銷駕駛
    執照，並應參加道路交通安全講習；另異議人涉犯刑法第
    185 條妨害公眾往來安全罪之刑事案件部分，則經臺灣高雄
    地方法院檢察署檢察官以98年度偵字第24021 號為緩起訴處
    分，緩起訴期間為1 年，異議人並應於收受緩起訴處分命令
    之日起8 個月內，向指定之公益團體、地方自治團體或社區
    提供40小時之義務勞務，緩起訴處分於98年11月10日確定，
    於99年11月9 日緩起訴處分期間屆滿等情，為異議人所不爭
    執，且有交通部公路總局高雄區監理所高監營裁字第裁
    80-N000000 00 號裁決書、高雄市政府警察局高警交字第
    N00000000 號舉發違反道路交通管理事件通知單、照片4 張
    、臺灣高雄地方法院檢察署檢察官98年度偵字第24021 號緩
    起訴處分書、臺灣高等法院高雄分院檢察署98年度上職議字
    第4500號處分書、臺灣高等法院被告前案紀錄表各1 份在卷
    可稽（見本院卷第12、24至29頁），此部分事實要堪認定。
  (二)再按一行為同時觸犯刑事法律及違反行政法上義務規定者，
    依刑事法律處罰之，但其行為應處以其他種類行政罰或得沒
    入之物而未經法院宣告沒收者，亦得裁處之；前項行為如經
    不起訴處分或為無罪、免訴、不受理、不付審理之裁判確定
    者，得依違反行政法上義務規定裁處之，復為行政罰法第26
    條所明定。參諸該條文之立法理由，明確揭示：「一、行為
    同時觸犯刑事法律及違反行政法上義務規定時，由於刑罰與
    行政罰同屬對不法行為之制裁，而刑罰之懲罰作用較強，故
    依刑事法律處罰，即足資警惕時，實無一事二罰再處行政罰
    之必要。且刑事法律處罰，由法院依法定程序為之，較符合
    正當法律程序，應予優先適用。但罰鍰以外之沒入或其他種
    類行政罰，因兼具維護公共秩序之作用，為達行政目的，行
    政機關仍得併予裁處，故為第一項但書規定。」是在刑罰與
    行政罰之處罰目的相同且處罰手段相同之情形，若依刑事法
    律處罰，即足以警惕行為人，則無再對行為人處以行政罰或
    罰鍰之必要，但例外在沒入或其他種類行政罰，因兼具維護
    公共秩序之作用，為達行政目的，行政機關仍得對行為人併
    予裁處。至被告經檢察官為「緩起訴處分」者，固於緩起訴
    處分期滿未經撤銷時，與不起訴處分確定之效果相同，非有
    刑事訴訟法第260 條之事由，不得對於同一案件再行起訴，
    惟94年2 月5 日公布之行政罰法第26條第2 項，既僅臚列「
    不起訴處分或無罪、免訴、不受理、不付審理之裁判確定者
    」，未將91年2 月8 日即已增定公布之「緩起訴處分」一併
    納入，自應認係立法者有意排除。再者，被告經檢察官為緩
    起訴處分者，仍認為其成立死刑、無期徒刑或最輕本刑3 年
    以上有期徒刑以外之罪，僅係法律賦予檢察官一定之裁量權
    ，於檢察官參酌刑法第57條所列事項及公共利益之維護後，
    認對被告以緩起訴為適當時，得對被告為緩起訴處分，非指
    被告不成立刑事犯罪，故與上開行政罰法第26條第2 項列舉
    之不起訴處分、無罪、免訴、不受理、不付審理之情形迥異
    ，而類似於法院對被告所為之緩刑宣告。況檢察官對被告為
    緩起訴處分，並命被告應於一定期間內遵守或履行刑事訴訟
    法第253 條之2 第1 項各款所定之緩起訴處分條件，該等緩
    起訴處分條件名義上雖非刑罰，但仍係一種特殊的處遇措施
    ，足以減少被告之財產或課予被告一定之義務，性質上屬於
    干預人民自由、權利之處分，與刑事制裁無異，實質上為刑
    事處罰（臺灣高等法院暨所屬法院97年度法律座談會刑事類
    提案第39號參照），故仍有行政罰法第26條第1 項「一行為
    不二罰」規定之適用。
  (三)本件異議人既於原處分機關裁處行政罰前，即經檢察官為上
    開附加命異議人於收受緩起訴處分命令之日起8 個月內，向
    指定之公益團體、地方自治團體或社區提供40小時之義務勞
    務之緩起訴處分確定，緩起訴期間並於99年11月9 日屆滿，
    而該緩起訴處分條件，依前開說明，係一種特殊的處遇措施
    ，性質上屬於干預人民一般行為自由之處分，實質上係刑事
    處罰無疑，是揆諸上開行政罰法第26條第1 項之規定，自不
    得再對異議人處以罰鍰，僅得對異議人處以沒入或其他種類
    之行政罰。原處分機關就異議人同一與其他汽車共同在道路
    上競駛之行為，再予以裁處罰鍰3 萬元，有違一行為不二罰
    原則。至原處分機關對異議人裁處吊銷普通重型機器腳踏車
    駕駛執照及接受道路交通安全講習部分，分別為剝奪資格、
    警告性之處分，依行政罰法第2 條第2 款、第4 款，屬於其
    他種類之行政罰，依同法第26條第1 項但書之規定，自得併
    予裁罰之。又因聲明異議乃一種司法救濟途徑，由法院審查
    受處分人所涉之違規事實是否成立及原處分所適用之法條是
    否正確，故於原處分違法時，法院應自為處分，就吊銷駕駛
    執照、接受道路交通安全講習等處罰效果，一併重新諭知（
    臺灣高等法院暨所屬法院98年度法律座談會第23號提案研討
    結果）。
  (四)綜上所述，原處分機關對異議人裁處罰鍰3 萬元，與一行為
    不二罰之原則相違，難謂適法，是異議人聲明異議為有理由
    ，應由本院將原處分撤銷，重新諭知如主文第2 項所示之處
    分。
五、據上論斷，應依道路交通事件處理辦法第19條前段，裁定如
    主文。
中    華    民    國  100     年    7     月    6     日
                      交通法庭  法  官  吳佳樺
以上正本證明與原本無異。
如不服本裁定，應於收受送達後5 日內向本院提出抗告狀。
中    華    民    國  100     年    7     月    6     日
                                書記官  陳恩慈